ACORDAO-COMPLETO-2404952

ACÓRDÃO 864/2020 ATA 11/2020 - PLENÁRIO

VISTOS, relatados e discutidos estes autos que tratam de representação da empresa Gilead Sciences Farmacêutica do Brasil Ltda., com pedido para adoção de medida cautelar inaudita altera parte, a respeito de possíveis irregularidades ocorridas no Ministério da Saúde, relacionadas à aquisição de 15.000 tratamentos para Hepatite C, através da combinação dos medicamentos sofosbuvir e daclatasvir;
ACORDAM os ministros do Tribunal de Contas da União, reunidos em Sessão do Plenário, ante as razões expostas pelo relator, em:
9.1. conhecer da presente representação, satisfeitos os requisitos de admissibilidade previstos nos arts. 235 e 237, VI, do Regimento Interno/TCU c/c art. 103, § 1º, in fine, da Resolução-TCU 259/2014, e com fulcro no §1º do art. 113, da Lei 8.666/1993, para, no mérito, considerá-la improcedente;
9.2. indeferir a medida cautelar pleiteada pela representante, ausentes o perigo da demora e a fumaça do bom direito;
9.3. indeferir a admissão da representante como interessada nos autos; 
9.4. realizar a audiência da Sra. Lígia Oliveira Almeida Mendes (CPF: XXX.439.821-XX) , então Coordenadora-Geral do Componente Especializado da Assistência Farmacêutica (CEAF) , com fundamento no art. 250, inciso IV, do RI/TCU, para que apresente suas razões de justificativa em razão de:
9.4.1. ter autorizado o recebimento dos medicamentos com prazo de validade transcorrido além do previsto contratualmente, em usurpação de competência exclusiva do DAF, por não ter apresentado motivação técnica sobre a viabilidade de recebimento da 2ª parcela do medicamento daclatasvir, mesmo com a extensa previsão (de até 180 dias) para a reposição de eventuais produtos que viessem a vencer nos estoques do Ministério da Saúde;
9.4.2. ter assinado o TR 4052, contendo a possibilidade de aceitação de 420.000 comprimidos de daclatasvir, com validade até abril de 2019, sem garantia de troca, com transcurso da validade acima de 30%, sem a devida motivação quanto ao interesse público na concessão realizada à empresa contratada, com possível desvio de finalidade, em afronta ao previsto na Lei 8.666/1993, art. 12, II;
9.5. realizar a audiência da Sra. Cleonice Lisbete Silva Gama (CPF: XXX.101.920-XX) , então Diretora de Assistência Farmacêutica (DAF) , com fundamento no art. 250, inciso IV, do RI/TCU, para que apresente suas razões de justificativa por ter assinado o TR 4052, contendo a possibilidade de aceitação de 420.000 comprimidos de daclatasvir, com validade até abril de 2019, sem garantia de troca, com transcurso da validade acima de 30%, sem a devida motivação quanto ao interesse público na concessão realizada à empresa contratada, com possível desvio de finalidade, em afronta ao previsto na Lei 8.666/1993, art. 12, II;
9.6. realizar a oitiva da empresa Swords Laboratories, representada pela empresa Bristol-Meyers Squibb Farmacêutica Ltda. (CNPJ: 56.998.982/0001-07) , com fundamento no art. 250, inciso V, do RI/TCU, para que, querendo, se manifeste sobre o atraso referente à entrega da 2ª parcela dos medicamentos, bem como sobre os demais fatos ora evidenciados;
9.7. determinar à SecexSaúde que identifique e promova, com fundamento no art. 250, inciso IV, do RI/TCU, as audiências dos responsáveis que deixaram de adotar tempestivamente as providências que lhes cabiam com vistas a evitar o atraso identificado na 2ª parcela do medicamento daclatasvir ou, se for o caso, que deixaram de punir a empresa em virtude desse atraso;
9.8. autuar processo específico para a análise das respostas às audiências e oitivas determinadas nos itens anteriores; 
9.9. encaminhar cópia deste acórdão à representante, Gilead Sciences Farmacêutica do Brasil Ltda., e à Secretaria-Executiva do Ministério da Saúde, e comunicar-lhes que o relatório e o voto que o fundamentam podem ser acessados por meio do endereço eletrônico www.tcu.gov.br/acordaos.

Representação sobre possíveis irregularidades na aquisição de tratamentos para Hepatite C, por meio da combinação dos medicamentos sofosbuvir e daclatasvir.

Ministério da Saúde (vinculador).

3. Interessados/Responsáveis: não há.

13.1. Ministros presentes: José Mucio Monteiro (Presidente), Walton Alencar Rodrigues, Benjamin Zymler, Augusto Nardes (Relator), Aroldo Cedraz, Raimundo Carreiro, Ana Arraes, Bruno Dantas e Vital do Rêgo.
13.2. Ministros-Substitutos presentes: Augusto Sherman Cavalcanti, Marcos Bemquerer Costa, André Luís de Carvalho e Weder de Oliveira.

AUGUSTO NARDES

Transcrevo a seguir a instrução lavrada à peça 8 por auditor da Secretaria de Controle Externo da Saúde (SecexSaúde) , que contou com a anuência do dirigente máximo daquela unidade (peça 9) :
“INTRODUÇÃO
1.	Cuidam os autos de representação a respeito de possíveis irregularidades ocorridas a respeito de possíveis irregularidades ocorridas no Ministério da Saúde, relacionadas a aquisição de 15.000 tratamentos para Hepatite C, através da combinação dos medicamentos sofosbuvir e de daclatasvir. Conforme alega o representante, o órgão da saúde teria optado pela aquisição em detrimento de outras opções terapêuticas mais modernas, supostamente previstas em documento oficial do MS de diagnóstico e tratamento da Hepatite C, Protocolo Clínico de Diretrizes Terapêuticas (PCDT) .		
EXAME DE ADMISSIBILIDADE
2.	Inicialmente, deve-se registrar que a representação preenche os requisitos de admissibilidade constantes no art. 235 do Regimento Interno do TCU, haja vista a matéria ser de competência do Tribunal, referir-se a responsável sujeito a sua jurisdição, estar redigida em linguagem clara e objetiva, conter nome legível, qualificação, endereço do representante, estatuto social e procuração (peça 2, p. 2-17) , bem como encontrar-se acompanhada do indício concernente à irregularidade ou ilegalidade. 
3.	Além disso, a Gilead Sciences Farmacêutica do Brasil LTDA. (CNPJ: 15.670.288/0001-89) possui legitimidade para representar ao Tribunal, consoante disposto no inciso VII do art. 237 do RI/TCU, com fulcro no § 1º do art. 113, da Lei 8.666/1993.
Relevância, materialidade e risco
4.	Ainda, conforme dispõe o art. 103, § 1º, in fine, da Resolução – TCU 259/2014, verifica-se a existência do interesse público no trato da suposta irregularidade/ilegalidade, pois as possíveis irregularidades ocorridas no Ministério da Saúde, relacionadas a aquisição de 15.000 tratamentos para Hepatite C poderiam, em tese, causar prejuízo aos cofres da União.
5.	Dessa forma, a representação poderá ser apurada, para fins de comprovar a sua procedência, nos termos do art. 234, § 2º, segunda parte, do Regimento Interno do TCU, aplicável às representações de acordo com o parágrafo único do art. 237 do mesmo RI/TCU.
6.	Registre-se que a representação (peça 1) veio acompanhada de vinte documentos (constantes da peça 2 e listados à peça 1, p. 13) a suportar as argumentações e apontamentos das irregularidades.
EXAME TÉCNICO
Alegações preliminares
7.	Preliminarmente, a representante aduz que, em 30/3/2015, obteve da Anvisa o registro sanitário para a comercialização do Sovaldi, sob o número 1.0929.0001, por meio da Resolução-RE 972, de 27/3/2015. Segundo afirma, até meados de 2018, o Sovaldi era o único medicamento à base de sofosbuvir aprovado pela Anvisa (peça 1, p. 3) .
8.	Informa que o tratamento da Hepatite C com a utilização do sofosbuvir se dá em associação com outro medicamento à base de daclatasvir. Portanto, referida combinação terapêutica de sofosbuvir com daclatasvir seria essencial para o tratamento, não podendo ser ministrada separadamente. Assim, quando submetido ao tratamento por meio dessa opção terapêutica, o paciente, necessariamente, deve ingerir diariamente dois comprimidos: um de sofosbuvir e um de daclatasvir.
9.	Alega que, durante determinado período de tempo, a combinação de sofosbuvir (comercializado como Sovaldi pela representante) e de daclatasvir (comercializado como Daklinza pela Bristol) era o mais avançado e principal método para o combate à Hepatite C. Todavia, segundo aponta, desenvolvimentos recentes possibilitaram a evolução do tratamento da doença, a saber: seriam os chamados medicamentos de terceira geração, como o Epclusa – à base da associação entre sofosbuvir e velpatasvir. Esse medicamento, diferentemente do sofosbuvir, não dependeria de outro medicamento para fazer efeito – o tratamento, de administração muito mais simples, consistiria na tomada de um comprimido único diário.
10.	Afirma a representante que o Epclusa teria sido incorporado ao SUS em 16/10/2018 (peça 2, p. 54) e incluído no novo PCDT para Hepatite C em dezembro de 2018, conforme a pauta e a ata da 73ª Reunião da Comissão Nacional de Incorporação de Tecnologias no SUS (Conitec) , realizada nos dias 5 e 6/12/2018 (peça 2, p. 56-57) .
11.	Destaca que, exatamente por se tratar de tratamento ‘singular’ (ou seja, que consiste em um comprimido diário) , a Gilead tem condições de ofertá-lo por preço inferior à associação dos dois comprimidos, sofosbuvir e daclatasvir. Nesse sentido, segundo alega, diversas foram as oportunidades em que a Gilead teria ofertado ao MS o fornecimento de Epclusa a preços inferiores, inclusive, ao medicamento genérico de sofosbuvir oferecido no mercado (conforme ofícios de 21/8/2018 e 26/9/2018 – peça 2, p. 59-67) . Entretanto, por motivos que a Gilead desconhece, o MS teria ignorado todas as suas propostas, e, em sua visão, por clara negligência, teria havido situação de desabastecimento dos medicamentos para Hepatite C no SUS (peça 1, p. 3) .
12.	Menciona também e transcreveu (peça 1, p. 3-4) :
	Causou estranheza à Gilead que, em meio às negociações para aditar o contrato de fornecimento de Sovaldi®, e desconsiderando as ofertas de Epclusa® feitas pela empresa, em 11/07/2018, o MS promoveu uma reunião conjunta entre todos os fabricantes de medicamentos para o tratamento da Hepatite C previstos no PCDT, cujo objetivo seria a discussão de uma nova forma de aquisição desses medicamentos, inclusive, com a possível alteração do PCDT fundada nos preços ofertados por ditos fabricantes na reunião (‘Reunião Conjunta’) . Ou seja, a intenção do MS era de promover um grande ‘pregão’ envolvendo todos os medicamentos para Hepatite C e aquele que apresentasse o menor valor, seria colocado como primeira linha de tratamento no PCDT (Doc. 07) .
	Esse procedimento, além de contrariar a legislação, não foi para frente e, em 31/10/2018, o MS, na segunda tentativa de efetuar a compra de medicamentos para Hepatite C por metodologias extravagantes, realizou uma audiência pública por via do Termo de Referência nº 4159, novamente colocando no mesmo procedimento licitatório todos os medicamentos previstos no PCDT para o tratamento da doença. Vale ressaltar que o Epclusa® foi incluído no termo de referência da audiência pública (Doc. 08) . 
	Contudo, passados quase dois meses, o MS até hoje não publicou o edital para a compra dos medicamentos que decorreria da tal audiência pública.
13.	Informa que tal situação teria resultado na aquisição emergencial de 15 mil tratamentos, que corresponderiam a 1.260.000 comprimidos de daclatasvir, da Swords Laboratories, representada pela Bristol, em 12/11/2018 – medicamento supostamente em falta no mercado – por meio do Contrato 230/2018 (peça 2, p. 106-114) , pelo valor de R$ 101.751.265,78 (valor equivalente a US$ 25.825.194,36, cotação a R$ 3,94) . E também teria ensejado a realização, em 27/11/2018, do pregão eletrônico 87/2018, cujo objeto é a aquisição de sofosbuvir. O resultado do Pregão é, segundo informa, objeto de recurso administrativo apresentado pela Gilead, em razão do valor inexequível em que supostamente fora fechado o certame.
Alegações de mérito
14.	No mérito, diz que a aquisição dos medicamentos sofosbuvir e daclatasvir realizada pelo MS desrespeita diversos princípios da Administração Pública, em específico o da economicidade, previsto no Art. 70 da Constituição Federal. Além disso, a veemente atitude do Poder Público em sequer considerar a compra do Epclusa, que seria mais benéfico tanto à Administração, em termos financeiros, quanto aos pacientes, que seriam tratados com um medicamento de última geração, também feriria os princípios da supremacia do interesse público e o da impessoalidade (peça 1, p. 4) .
15.	Ademais, a resistência do MS iria de encontro com suas próprias diretrizes, uma vez que, conforme destaca, a versão mais atual do PCDT para o tratamento da Hepatite C incluiria a combinação em comprimido único (sofosbuvir + velpatasvir = Epclusa) dentre os tratamentos incorporados ao SUS.
16.	Traça breve histórico sobre os preços praticados pela representante em contratações com o MS, desde 2015 (Contratos 108/2015, 119/2016, 26/2017 e 109/2017 – peça 2, p. 119-157) , enfatizando ter havido reduções sucessivas nos preços (peça 1, p. 5) .
17.	Informa que, após o fracasso das negociações relacionadas ao aditamento do contrato de fornecimento de sofosbubir que detinha com o Ministério da Saúde, decidiu ofertar o medicamento alegadamente mais moderno, qual seja, o Epclusa, ao valor de aproximadamente R$ 1.948,70 por frasco (proposta no valor de US$ 500,00 por frasco) . Isso se comprovaria mediante as diversas correspondências encaminhadas pela Gilead ao Poder Público, a mais recente delas em 3/12/2018 (peça 2, p. 65-66) . Assim, o valor final por tratamento de doze semanas oferecido pela Gilead seria 41% menor do que aquele que está sendo adquirido pelo MS (peça 1, p. 5) .
18.	Ato contínuo, pondera que seria inexequível o preço vencedor do pregão do sofosbuvir, ofertado pela empresa Hospinova Distribuidora de Produtos Hospitalares Ltda. (US$ 238,00) , e que teria interposto recurso administrativo em face do resultado, ressaltando os seguintes tópicos: (i) a inexequibilidade do preço ofertado pela Blanver por meio da sua distribuidora Hospinova, bem como (ii) a existência de pedidos de patente depositados pela Gilead perante o INPI, pendentes de decisão, e que, quando deferidos, ensejarão a reparação pecuniária da Gilead pela infração aos seus direitos de patente, retroativamente (peça 1, p. 6-7) . Discorre sobre a suposta superioridade do Epclusa em comparação com os demais tratamentos e destaca a repercussão do caso na mídia (peça 1, p. 8-11) .
19.	Por fim, defende existir situação emergencial, a qual seria verificável por meio da patente falta de medicamentos para Hepatite C para abastecer o SUS, o que deveria ser imputado unicamente à negligencia do próprio MS, que, por razões que a representante informa desconhecer, teria optado por aguardar até o presente momento para realizar tais aquisições.
Do pedido de medida cautelar
20.	A representante alega que a urgência da medida é clara, já que o contrato de aquisição do daclatasvir está em vias de se concretizar com a entrega da primeira parcela dos produtos em 12/12/2018. No que diz respeito ao contrato para a aquisição de sofosbuvir, esse somente não teria sido concretizado porque a Gilead interpôs recurso administrativo contra o resultado do pregão.
21.	Alega, ainda, inexistir perigo de dano reverso, já que a representante estaria disponível para fornecer o Epclusa ao MS, nas mesmas quantidades dos medicamentos ora embargados, ao preço de US$ 500.00 por frasco e no prazo de 30 a 45 dias.
22.	Afirma ser imprescindível que o TCU conceda a medida cautelar pleiteada, suspendendo a eficácia do contrato de aquisição de daclatasvir celebrado com a Swords Laboratories, bem como os efeitos do Pregão 87/2018 em que se sagrou vencedora a Blanver, por meio de sua distribuidora Hospinova, para averiguar prejuízo ao Erário.
23.	Ao fim, pugna pelo provimento da representação para, confirmando a cautelar concedida, anular a aquisição dos medicamentos sofosbuvir e daclatasvir em razão das supostas irregularidades narradas.
Análise das preliminares
24.	Inicialmente, informa-se que medicamentos para o tratamento da Hepatite C são considerados medicamentos de alto custo, e, portanto, a sua aquisição é centralizada através do MS, utilizando-se de verbas federais para tanto. Assim, uma vez adquirido o medicamento, cabe ao MS realizar sua distribuição às Secretarias Estaduais em Saúde.
25.	A representante junta aos autos documentação comprobatória (peça 2, p. 54) da incorporação da associação do sofosbubir + velpatasvir para o tratamento da hepatite C crônica, no âmbito do SUS (Portaria SCTIE 46, de 15 de outubro de 2018, publicada no D.O.U. 199, de 16 de outubro de 2018) . Porém, o documento da alegada inclusão do Epclusa no Protocolo Clínico de Diretrizes Terapêuticas da hepatite C não se mostra suficiente para comprovar a afirmação, conforme se verá adiante.
26.	Nesse contexto, destaque-se trechos constantes do posicionamento exarado pela Conitec sobre o tema (peça 2, p. 56-57) (grifou-se) :
	Em 28 de abril de 2011, foi publicada a Lei n° 12.401, que altera diretamente a Lei nº 8.080 de 1990 dispondo sobre a assistência terapêutica e a incorporação de tecnologias em saúde no âmbito do SUS. Essa lei define que o Ministério da Saúde, assessorado pela Comissão Nacional de Incorporação de Tecnologias no SUS – CONITEC, tem como atribuições a incorporação, exclusão ou alteração de novos medicamentos, produtos e procedimentos, bem como a constituição ou alteração de Protocolos Clínicos e Diretrizes Terapêuticas.
	(...) 
	Os PCDT são os documentos oficiais do SUS para estabelecer os critérios para o diagnóstico de uma doença ou agravo à saúde; o tratamento preconizado incluindo medicamentos e demais tecnologias apropriadas; as posologias recomendadas; os cuidados com a segurança dos doentes; os mecanismos de controle clínico; e o acompanhamento e a verificação dos resultados terapêuticos a serem buscados pelos profissionais de saúde e gestores do SUS.
	(...) 
	Para a constituição ou alteração dos PCDT, a Portaria GM 2.009 de 2012 instituiu na CONITEC uma Subcomissão Técnica de Avaliação de PCDT, com as seguintes competências: definir os temas para novos PCDT, acompanhar sua elaboração, avaliar as recomendações propostas e as evidências científicas apresentadas, além de revisar periodicamente, a cada dois anos, os PCDT vigentes.
	Após concluídas todas as etapas de elaboração de um PCDT, a aprovação do texto é submetida à apreciação do Plenário da CONITEC, com posterior disponibilização do documento em consulta pública para contribuição de toda sociedade, antes de sua deliberação final e publicação.
	O Plenário da CONITEC é o fórum responsável pelas recomendações sobre a constituição ou alteração de Protocolos Clínicos e Diretrizes Terapêuticas, além dos assuntos relativos à incorporação, exclusão ou alteração das tecnologias no âmbito do SUS, bem como sobre a atualização da Relação Nacional de Medicamentos Essenciais (RENAME) .
	(...) 
	Conforme o Decreto 7.646 de 2011, a publicação do PCDT é de responsabilidade do Secretário de Ciência, Tecnologia e Insumos Estratégicos após manifestação de anuência do titular da Secretaria responsável pelo programa ou ação, conforme a matéria.
	Para a garantia da disponibilização das tecnologias previstas no PCDT e incorporadas ao SUS, a lei estipula um prazo de 180 dias para a efetivação de sua oferta à população brasileira.
27.	Os trechos em destaque inequivocamente demonstram que à Conitec, além dos assuntos relativos à incorporação, exclusão ou alteração das tecnologias no âmbito do SUS, compete apenas recomendar a alteração de Protocolos Clínicos e Diretrizes Terapêuticas, cabendo ao Secretário de Ciência, Tecnologia e Insumos Estratégicos do MS a publicação do PCDT. Não por outra razão o documento apresenta o título de ‘RELATÓRIO DE RECOMENDAÇÃO’ (peça 2, p. 19-50) 
28.	Logo, não obstante a aprovação da inclusão do Epclusa no protocolo pelo Plenário do Colegiado da Conitec, ainda não existe versão mais atual do PCDT para o tratamento da Hepatite C, conforme alega o representante (peça 1, p. 4) , considerando que a mera recomendação de inclusão pela Conitec não é formalmente suficiente à produção dos efeitos do documento, que carece da aprovação e publicação por parte do titular da SCTIE. Sendo recomendação, por certo não vincula a decisão do secretário.
29.	Também relata ofertas ao MS de fornecimento de Epclusa a preços inferiores, inclusive ao medicamento genérico de sofosbuvir sendo oferecido no mercado (peça 2, p. 59-66) . Inclusive, há menção expressa em documento enviado pela representante ao Ministro de Estado da Saúde, datado de 3/12/2018, no qual menciona ter apresentado ao MS, em 11/10/2018, uma proposta de Epclusa no valor de US$ 500,00 por frasco (R$ 1.931,65) (peça 2, p. 65) .
30.	Não foi encontrado nos autos esse expediente datado de 11/10/2018. Há, porém a mesma ofertada no expediente de 27/9/2018 (US$ 500,00 por frasco e US$ 1.500,00 para o tratamento de doze semanas – peça 2, p. 63) , todavia, esbarra-se no que já foi acima relatado. Mesmo que a representante tenha ofertado o medicamento Epclusa a preços menores, havia impossibilidade técnica de adquiri-lo à época, pelo fato de ainda não estar incorporado ao PCDT. Nesse sentido, não há que se falar em irregularidade.
Análise das alegações de mérito
31.	Entende-se que as arguições da representante aduzindo desrespeito, pelo MS, aos princípios da Administração Pública quando da aquisição sofosbuvir e daclatasvir não merecem prosperar, porquanto entende-se defeso ao Ministério da Saúde, no caso concreto, a aquisição do medicamento Epclusa antes da aprovação e publicação, pelo secretário da SCTIE, do novo PCDT para tratamento da doença.
32.	Também não se mostra razoável corroborar as alegações da representante sobre a inexequibilidade do preço vencedor do pregão do sofosbuvir, ofertado pela empresa Hospinova Distribuidora de Produtos Hospitalares Ltda. Ora, não se está a tratar, neste caso, de prestação de serviço, mas sim de aquisição de insumo.
33.	Não havendo evidência de que o preço ofertado é, de fato, impraticável pela vencedora do certame, inclusive com base no histórico de sucessivas reduções no preço do sofosbuvir, que teve preço praticado pela própria Gilead, em 2015, de R$ 21.244,98 e de R$ 6.147,54 em 2018, ou seja, mais de 70% de queda no preço em apenas três anos (peça 1, p. 5) , bem como não havendo indícios de fraude à licitação nos presentes autos, não há que se falar em inexequibilidade do preço ofertado pela vencedora do pregão.
34.	Ademais, tratando-se de pagamento necessariamente posterior à entrega e devida conferência do objeto, o contrato preverá as medidas a serem adotadas pela Administração Pública em caso de eventuais atrasos ou inadimplência por parte da contratada, nos termos da norma de regência.
35.	A inexequibilidade baseada na comparação com o preço do medicamento no âmbito de Parceria de Desenvolvimento Produtivo (PDP) firmada pela Fundação Oswaldo Cruz – Fiocruz com a Blanver (peça 1, p. 7) não se mostra adequada, pelo fato de nas PDP haver o custo da transferência de tecnologia embutido. Há necessidade de melhoras na política das PDP, mas o Tribunal vem atuando a respeito (Acórdão 1730/2017-TCU-Plenário, da relatoria do Ministro Benjamin Zymler) . 
36.	Ademais, ainda que cogitasse de inexequibilidade de proposta – a representante vislumbra que a contratada Hospinova não manteria o preço em aquisições futuras -, isso envolve muitos aspectos para se chegar a tal conclusão. São muitas as variáveis a compor os preços de produtos – no caso, medicamentos, entre eles estratégia comercial, estoques ou se quedas relevantes se deram por motivos de efetiva concorrência. Mesmo no caso de suspeita de inexequibilidade, informa-se que, no caso de contratações de serviços, o que é trazido aqui apenas a título de argumentação, vê-se que a Instrução Normativa 26/2017 da Secretaria de Gestão do Ministério do Planejamento, Desenvolvimento e Gestão prevê que ‘o órgão ou entidade contratante poderá realizar diligências para conferir a variação de custos alegada pela contratada (art. 57, § 6º) .
37.	De outro lado, se se mencionar apenas valores baixos, o próprio histórico de preços praticados pela representante poderia ser objeto de alegação de inexequibilidade (item 33) . Portanto, há de se esperar as contratações vindouras, inclusive com a possibilidade de outro cenário, a exemplo de até mesmo a possibilidade de incorporação do Epclusa no PCDT – se o secretário da SCTIE vier aderir à recomendação da Conitec. 
38.	Também não pode ser considerado como fator impeditivo à continuidade da contratação ora atacada a existência de pedidos de patente depositados pela Gilead perante o INPI, pendentes de decisão. Admitida a hipótese, restaria configurada verdadeira supremacia do interesse privado sobre o público, a inverter o princípio por que é regida a administração pública.
39.	Assevera-se, ainda, que não restou comprovada a alegação de aquisição emergencial de 15 mil tratamentos, que corresponderiam a 1.260.000 comprimidos de daclatasvir, da Swords Laboratories, representada pela Bristol, em 12/11/2018, por meio do Contrato 230/2018. Da análise do aludido acordo, verificou-se tratar de aquisição por inexigibilidade de licitação, por ser a contratada fornecedor exclusivo do produto (peça 2, p. 106-114) .  
40.	Por fim, sobre as alegações de existência de situação emergencial, a qual seria verificável por meio da patente falta de medicamentos para Hepatite C para abastecer o SUS, o que se deveria unicamente à negligencia do próprio MS, que teria optado por aguardar até o presente momento para realizar tais aquisições, não foram verificados na documentação apresentada pelo representante elementos mínimos à evidenciação das afirmações.
41.	Entretanto, dada a relevância da matéria, poderá o TCU, ex offício, apurar os fatos ora mencionados, caso verifique, por meio da atuação da unidade técnica, a presença de indícios sobre o alegado.
42.	Portanto, razões há para que se decida, no mérito, pela improcedência da presente representação.
Análise do pedido de medida cautelar
43.	Por consequência, verificam-se ausentes os pressupostos para a concessão de medidas cautelares no caso concreto. Notadamente, não restou verificada a fumaça do bom direito, dada a ausência de aprovação e publicação, por parte do titular da SCTIE, do novo PCDT para hepatite C. Observa-se que a própria decisão da Conitec é muito recente (dias 5 e 6/12/2018) . Não se pode alegar, pelo critério temporal, nem mesmo omissão em decidir do secretário da SCTIE, a infringir o art. 49 da Lei 9.784/99. 
44.	Também inexistente o perigo da demora, haja vista não constarem dos autos elementos suficientes à comprovação da inexequibilidade do preço vencedor do pregão do sofosbuvir ou de quaisquer evidências relacionadas a eventual sobrepreço relacionado aos contratos.
45.	Em sentido oposto, entende-se presente risco de perigo da demora reverso, considerando que, caso exista, de fato, situação de desabastecimento dos medicamentos para Hepatite C no SUS, conforme alega a representante (peça 1, p. 3) , eventual decisão do TCU pela suspensão dos contratos em comento poderia gerar dano incalculável aos portadores de hepatite C, além dos riscos decorrentes de eventuais pleitos da contratada decorrentes de direitos subjetivos derivados do contrato firmado.
46.	Assim, pelas razões supra e configurado o cenário apresentado, deve ser indeferido o pedido.
CONCLUSÃO
47.	Da análise da representação, concluiu-se que, não obstante a existência de relatório de recomendação exarado pela Conitec, ausentes a aprovação e a publicação, pelo Secretário de Ciência, Tecnologia e Insumos Estratégicos do MS do novo PCDT para hepatite C, contrariando as afirmações da representante (parágrafos 24-30) .
48.	Em função disso, entenderam-se improcedentes as alegações da representante de desrespeito, pelo MS, aos princípios da Administração Pública quando da aquisição de sofosbuvir e daclatasvir. Isso por se reputar defeso ao Ministério da Saúde, no caso concreto, a aquisição do medicamento Epclusa antes da aprovação e publicação, pelo secretário da SCTIE, do novo PCDT para tratamento da doença.
49.	Improcedente, ainda, a arguição relacionada à suposta inexequibilidade do preço ofertado pela vencedora do pregão do sofosbuvir, vez que não há evidência de que o preço ofertado é, de fato, impraticável, inclusive com base no histórico de sucessivas reduções no preço do sofosbuvir, que teve preço praticado pela própria Gilead, em 2015, de R$ 21.244,98 e de R$ 6.147,54 em 2018, ou seja, mais de 70% de queda no preço em apenas três anos (peça 1, p. 5) , bem como não há indícios de fraude à licitação no âmbito da documentação acostada aos autos (parágrafos 31-37) .
50.	Consoante o art. 276 do Regimento Interno/TCU, o Relator poderá, em caso de urgência, de fundado receio de grave lesão ao Erário, ao interesse público, ou de risco de ineficácia da decisão de mérito, de ofício ou mediante provocação, adotar medida cautelar, determinando a suspensão do procedimento impugnado, até que o Tribunal julgue o mérito da questão. Tal providência deverá ser adotada quando presentes os pressupostos do fumus boni iuris e do periculum in mora.
51.	Todavia, tem-se por ausentes o perigo da demora e a fumaça do bom direito, pressupostos indispensáveis a indicar a cautelar pleiteada. Ao contrário, configura-se presente o perigo da demora reverso, razão pela qual deve ser julgado improcedente a tutela de urgência requerida pela representante (parágrafos 43-46) .
52.	Mesmo que se considere que a representante apresenta um medicamento mais eficiente e que, pelos preços ofertados, proporcione maior economicidade ao poder público, os atos que compõem o processo que pudesse culminar em tal fim não completaram seu ciclo, o que significa dizer que, segundo a teoria dos atos administrativos, não estão aptos a produzir efeito. Direitos relacionados a patente, por outro lado, são da esfera privada da representante e extrapolam o escopo dos objetos de atuação do Tribunal, dado que não se considerou haver nenhum elemento, pelo colhido nos autos, a requerer a atuação desta Corte por eventual interesse público envolvido.
53.	Diante dos fatos apurados, concluiu-se, portanto, pela improcedência da presente representação, razão pela qual se proporá o seu arquivamento.
Informações adicionais
54.	Posteriormente à representação manejada, a representante ingressou, à peça 7, com pedido de admissão de interessada nos autos, por, em resumo, ter concorrido no pregão 87/2018 e por ter, em sua visão, know-how para  a discussão técnica, comercial e logística, e assim poderia contribuir com esta Corte de Contas para o esclarecimento dos fatos que envolvem, inclusive, os preços praticados pelas empresas investigadas e a possibilidade de substituição dos medicamentos, bem como a averiguação do motivo pelo qual o MS tem insistido de maneira irredutível na aquisição da combinação sofosbuvir e daclatasvir em detrimento de outras tecnologias disponíveis no mercado, mais avançadas e mais baratas para os cofres públicos.
55.	Aduz que, como parte interessada, poderá acompanhar de perto o desenvolvimento dessa investigação, terá acesso às informações prestadas pelo Ministério da Saúde e pelas empresas privadas envolvidas na investigação, para, quando cabível, prestar esclarecimentos úteis às análises que serão desempenhadas pelo TCU.
56.	Além das razões de interesse público, afirma que qualquer decisão desse E. Tribunal refletirá no direito subjetivo da Gilead. Junto despacho admitindo seu ingresso como interessada em dois processos do Tribunal. 
57.	O art. 144 do RI/TCU prescreve que são partes no processo o responsável e o interessado. A empresa solicitante é autora da representação. Todavia, os representantes e denunciantes não são, automaticamente, considerados interessados nos processos que provocam, devendo, para isso, demonstrar de forma clara e objetiva, razão legítima para intervir no processo, nos termos do art. 146, § 1º, do RI/TCU, consoante entendimento do Tribunal que pode ser observado no Voto condutor do Acórdão 519/2008-TCU-Plenário, da relatoria do Ministro Marcos Vinicios Vilaça.
58.	O interessado, segundo o § 2º do artigo retrocitado, é aquele que, em qualquer etapa do processo, tenha reconhecida, pelo relator ou pelo Tribunal, razão legítima para intervir no processo, razão essa que deve ser demonstrada de forma clara e objetiva (art. 146, 2º, do RI/TCU) . Referidos dispositivos também constam da Resolução-TCU 36/1995, que estabelece procedimentos sobre o exercício da ampla defesa no âmbito do Tribunal de Contas da União.
59.	Embora a representante tenha trazido elementos acerca de contratação relevante realizada no âmbito do Ministério da Saúde, não se considerou, como alhures expendido, que tenha havido irregularidade. O que se poderia cogitar, inicialmente, pelo relato ofertado, é eventual direito subjetivo, todavia, ele não se configurou, porquanto pendente de ato decisório. Mesmo quando há ofensa a direitos subjetivos de representantes/denunciantes, o Tribunal somente atua se isso implicar ofensa ao interesse público, a reclamar sua atuação.
60.	Anote-se que a própria representante disse ter manejado recurso administrativo em vista de pretensa irregularidade no certame. Portanto, entende-se regular o trâmite do processo administrativo.
61.	A jurisprudência do Tribunal é sedimentada acerca da admissão de interessado nos autos e o tratamento de direitos subjetivos de representantes, de que são exemplos: 
A mera participação na licitação não gera direito subjetivo a ser defendido perante o TCU e, portanto, não confere a licitante, mesmo como autora da representação, a condição de parte no processo que apura eventuais irregularidades no certame, especialmente no caso em que não houve contratação nem mesmo adjudicação em favor da licitante.
Acórdão 515/2018-TCU-Plenário, Relator: Augusto Nardes
A participação em certame sobre o qual se alegam indícios de irregularidade não confere ao representante nem aos demais participantes da licitação a condição de parte em processo de representação no TCU, reconhecimento que, em regra, condiciona-se à possibilidade concreta de lesão a direito subjetivo em decorrência de deliberação que venha a ser adotada pelo Tribunal.
Acórdão 756/2017-TCU-Plenário, Relator: Vital do Rêgo
Não compete constitucionalmente ao TCU decidir sobre reclamações de particulares para a salvaguarda de seus eventuais direitos e interesses subjetivos juridicamente tutelados.
Acórdão 2321/2015-TCU-Plenário, Relator: Vital do Rêgo
Não cabe ao TCU tutelar direito subjetivo de representante. Em busca da satisfação de pretensão a direito aparentemente violado, o representante deve recorrer à via administrativa, junto ao contratante, ou diretamente à via judicial.
Acórdão 712/2012-TCU-Plenário, Relator: Augusto Nardes
62.	Isso posto, propõe-se o indeferimento do ingresso da representante como interessada nos autos. De outro lado, está-se propondo o mérito da representação, ao que será dada ciência à representante da decisão que vier a ser adotada nos autos.
PROPOSTA DE ENCAMINHAMENTO
63.	Ante todo o exposto, submetem-se os autos à consideração superior, propondo:
	a) 	conhecer da presente representação, satisfeitos os requisitos de admissibilidade previstos nos arts. 235 e 237, VI, do Regimento Interno/TCU c/c art. 103, § 1º, in fine, da Resolução-TCU 259/2014, e com fulcro no §1º do art. 113, da Lei 8.666/1993, para: 
	a.1) indeferir o requerimento de medida cautelar, inaudita altera pars, formulado por Gilead Sciences Farmacêutica do Brasil Ltda., uma vez ausentes o perigo da demora e a fumaça do bom direito, bem como presente o perigo da demora reverso (parágrafos 43-46) ;
	a.2) no mérito, julgá-la improcedente, pelas razões expostas ao longo da instrução (parágrafos 31-42) ;
	b) indeferir a admissão da representante como interessada nos autos (parágrafos 54-62) ;
	c) encaminhar cópia da decisão que vier a ser adotada por este Tribunal à representante (Gilead Sciences Farmacêutica do Brasil Ltda.) e ao Ministério da Saúde;
	d) arquivar os presentes autos, nos termos do art. 237, parágrafo único, c/c o art. 250, inciso I, do Regimento Interno/TCU.”
2.	Vindo os autos ao meu gabinete, a representante apresentou manifestação complementar (peça 10) e, posteriormente, contrarrazões à análise empreendida pela unidade técnica (peça 12, com anexos às peças 13-14) .  
3.	Ato contínuo, juntaram-se, à peça 11, manifestações de entidades de representação médica e de pacientes interessados no tema, bem como alguns documentos do Ministério da Saúde, que tratam do assunto, todos datados entre julho e dezembro de 2018.
4.	Diante desses novos elementos, com vistas a melhor subsidiar minha decisão, proferi Despacho à peça 15, restituindo os autos à unidade instrutora para:
4.1.	análise de nova documentação acostada aos autos;
4.2.	informar o estágio atual dos processos licitatórios para aquisição dos 15.000 tratamentos para Hepatite C, através da combinação dos medicamentos sofosbuvir e de daclatasvir, incluindo a execução dos contratos decorrentes desses processos (Contrato 230/2018 e contrato oriundo do Pregão 87/2018) ; e
4.3.	se julgar oportuno e conveniente, realizar análise comparativa entre a aquisição em pauta e a do Pregão Presencial SRP 105/2018, que tem como objeto medicamento para tratamento de hepatite C, por genótipos, em termos da ampliação da competitividade e da seleção da proposta mais vantajosa para a administração.
5. 	Em atendimento aos termos do meu Despacho, o auditor da SecexSaúde exarou a instrução à peça 26, cujo teor transcrevo a seguir, que contou com a anuência do corpo dirigente da unidade (peças 27-28) : 
“INTRODUÇÃO
	Cuidam os autos de representação a respeito de possíveis irregularidades ocorridas a respeito de possíveis irregularidades ocorridas no Ministério da Saúde, relacionadas a aquisição de 15.000 tratamentos para Hepatite C, através da combinação dos medicamentos sofosbuvir e de daclatasvir. Conforme alega o representante, o órgão da saúde teria optado pela aquisição em detrimento de outras opções terapêuticas mais modernas, supostamente previstas em documento oficial do Ministério da Saúde (MS) de diagnóstico e tratamento da Hepatite C, Protocolo Clínico de Diretrizes Terapêuticas (PCDT) .
HISTÓRICO 
A instrução de peça 8 procedeu à análise inicial da representação, tendo feito as seguintes proposições: a) conhecimento da representação; b) indeferimento da cautelar pleiteada; c) indeferimento de admissão da representante como interessada nos autos; e, d) considerando que já havia elementos suficientes nos autos, o julgamento no mérito pela improcedência da representação.
 Após conclusos os autos ao Relator, em 19/12/2018 (peças 8-9) , peticionou a representante, em 20/12/2018 (peças 10-13) , informando que, nos autos do Mandado de Segurança 1028222-48.2018.4.01.3400, impetrado pela Gilead contra o resultado do Pregão 87/2018, foi deferido o pedido de tutela de urgência formulado pela empresa e suspensos os trâmites do certame e todos os atos relacionados, tais como a assinatura do contrato de fornecimento, o repasse de recursos públicos e a entrega do objeto (peça 10, p. 1) .
Por fim, reiterou o pedido cautelar formulado nestes autos, para que fossem suspensos os efeitos do contrato celebrado entre a empresa Hospinova Distribuidora de Produtos Hospitalares Ltda. e o Ministério da Saúde para fornecimento do sofosbuvir (peça 10, p. 2) .
Juntaram-se, ainda, à peça 11, manifestações de entidades de representação médica e de pacientes interessados no tema, bem como alguns documentos do MS, que tratam do assunto, todos datados entre julho e dezembro de 2018.
Em 27/12/2018, nova petição da representante, contendo contra-argumentos dirigidos ao posicionamento apresentado por esta unidade técnica em 19/12/2018 (peças 8-9) , com pedido de desconsideração, ao Relator, do parecer exarado pela SecexSaúde (peça 12) . Diversos anexos foram juntados à peça 13, com nomenclatura definida pela peticionante (PCDT aprovado, incorporação do Velpatasvir ao SUS, Ata do Pregão 87/2018 e recurso administrativo, sentença de extinção do processo 1019631-97.2018.4.01.3400 e sentença de extinção do processo 1020027-74.2018.4.01.3400) .
Em 17/1/2019, Despacho do Chefe de Gabinete do Ministro Relator restituiu os autos à SecexSaúde para (peça 15) : 
	(i) análise de nova documentação (peças 10-13) acostada após a manifestação desta unidade especializada; 
	(ii) informar o estágio atual dos processos licitatórios para aquisição dos 15.000 tratamentos para Hepatite C, através da combinação dos medicamentos sofosbuvir e de daclatasvir, incluindo a execução dos contratos decorrentes desses processos (Contrato 230/2018 e contrato oriundo do Pregão 87/2018) ; e 
	(iii) se julgar oportuno e conveniente, realizar análise comparativa entre a aquisição em pauta e a do Pregão Presencial SRP 105/2018, que tem como objeto medicamento para tratamento de hepatite C, por genótipos, em termos da ampliação da competitividade e da seleção da proposta mais vantajosa para a administração, retornando, posteriormente, a este Gabinete. 
EXAME TÉCNICO
 (i) análise de nova documentação (peças 10-13) acostada após a manifestação desta unidade especializada;
Inicialmente, quanto a parte da nova documentação juntada pela representante (peças 10-13) , forçoso esclarecer se tratar o teor da peça 12 de verdadeira antecipação processual de eventual recurso, sobre eventual decisão a ser adotada pelo Ministro Relator.
Isso porque apresentada antes mesmo de existir qualquer pronunciamento da Autoridade sobre o parecer técnico prolatado pela especializada. Nesse sentido, cogente rememorar o disposto na legislação de regência:
	Art. 73. O Tribunal de Contas da União, integrado por nove Ministros, tem sede no Distrito Federal, quadro próprio de pessoal e jurisdição em todo o território nacional, exercendo, no que couber, as atribuições previstas no art. 96 (Constituição Federal de 1988 – CF88) .
	(...) 
§ 3° Será parte essencial das decisões do Tribunal ou de suas Câmaras:
I - o relatório do Ministro-Relator, de que constarão as conclusões da instrução (do Relatório da equipe de auditoria ou do técnico responsável pela análise do processo, bem como do parecer das chefias imediatas, da Unidade Técnica) , e do Ministério Público junto ao Tribunal;
II - fundamentação com que o Ministro-Relator analisará as questões de fato e de direito;
III - dispositivo com que o Ministro-Relator decidirá sobre o mérito do processo (art. 1º, XVII, da Lei 8.443, de 16 de julho de 1992 – Lei Orgânica do TCU - LOTCU) .
 (...) 
Art. 156. São etapas do processo a instrução, o parecer do Ministério Público e o julgamento ou a apreciação (Resolução-TCU 246, de 30 de novembro de 2011 - RITCU) .
[...]
Art. 160. As alegações de defesa e as razões de justificativa serão admitidas dentro do prazo determinado na citação ou na audiência. 
§ 1º Desde a constituição do processo até o término da etapa de instrução, é facultada à parte a juntada de documentos novos. 
§ 2º Considera-se terminada a etapa de instrução do processo no momento em que o titular da unidade técnica emitir seu parecer conclusivo, sem prejuízo do disposto no § 3º do art. 157. (todos os grifos acrescentados) 
[...]
A CF/88 esclarece que o TCU é composto por nove Ministros, apenas, cabendo a estes as decisões sobre qualquer matéria submetida à apreciação do Tribunal.
Já a LOTCU assegura que é parte essencial das decisões do Tribunal o relatório do Ministro-Relator, de que constarão as conclusões da instrução (do Relatório da equipe de auditoria ou do técnico responsável pela análise do processo, bem como do parecer das chefias imediatas, da Unidade Técnica) . Assim, não cabe recurso de parecer técnico exarado por auditor, tampouco de pronunciamento do titular da unidade técnica, por serem estes somente subsídio para o relatório do Ministro que presidir o processo, podendo, ou não, serem acatados como fundamento para a decisão a ser adotada.
Por fim, esclareça-se que, conforme apregoa o RITCU, considera-se terminada a etapa de instrução do processo no momento em que o titular da unidade técnica emitir seu parecer conclusivo. Também, que é facultada à parte, desde a constituição do processo até o término da etapa de instrução, a juntada de documentos novos.
Por esse prisma, entende-se que, apesar de superada a fase de instrução do processo com o pronunciamento constante da peça 9, cabe ao Relator decidir sobre a juntada de nova documentação pela parte, de modo a assegurar que as decisões da Corte sejam sempre alicerçadas na verdade material dos autos.
Entretanto, o Regimento é claro quanto à legitimidade para praticar tal ato, que fica restrita àqueles reconhecidos pelo Relator como parte no processo. In casu, poderia tratar-se, também, de ausência de legitimidade para contestar o pronunciamento da unidade técnica, uma vez que o peticionante ainda não foi considerado, formalmente, como parte nos presentes autos.
Todavia, por esta Casa atuar sempre em homenagem à mais ampla defesa dos responsáveis, o Excelentíssimo Julgador encaminhou os presentes autos à SecexSaúde, para análise da documentação complementar apresentada, em consonância com os princípios defendidos pelo TCU.
Ocorre que, da análise da documentação juntada extemporaneamente, verifica-se não terem sido apresentados elementos novos que tenham o condão de alterar o juízo anterior, firmado à peça 8, de modo que se reafirma o entendimento/parecer já realizado por esta especializada.
Sobre o teor da peça 10, esclareça-se tratar de complemento à inicial, pois informa sobre decisão judicial publicada após o pronunciamento da SecexSaúde, além de apresentar novo pedido cautelar pela suspensão do Contrato 230/2018 (peça 10, 2) . 
Nesse sentido, transcreve-se trecho do dispositivo da Sentença exarada nos autos do Mandado de Segurança 1028222-48.2018.4.01.3400:
	Ante o exposto, defiro a liminar para suspender o processo de aquisição de sofosbuvir pelo Ministério da Saúde, decorrente da decisão do Pregão n. 87/2018, estando incluídos os atos de assinatura do contrato com a Hospinova, bem como o repasse de recursos públicos à referida empresa e a entrega do produto. Determino, outrossim, que a pregoeira reanalise o fundamento apresentado pela impetrante quanto à decisão de deferimento de seu pedido de patente, considerando a decisão proferida nos autos do processo n. 1019631-97.2018.4.01.3400, acima transcrita.
Nota-se que, com relação ao Contrato 257/2018, oriundo do Pregão 87/2018, objeto da decisão supratranscrita, o MS concluiu pela regular execução do acordo, sem descumprimentos contratuais, conforme relatório extraído do Sistema SEI (25000.218638/2018-63) e acostado à peça 16, restando exaurido o objeto da sentença.
Quanto a peça 11, trata-se de denúncia, protocolada em 20/12/2018, pelo Grupo Otimismo de Apoio ao Portador de Hepatite, sobre possível ‘prejuízo para o SUS ao realizar a aquisição do tratamento com a combinação sofosbuvir/daclatasvir por um custo total de 37.800.000 dólares, contra os 22.590.000 dólares do custo do Epclusa é de 15.310.000 dólares’ (peça 11, p. 1-6) .
Não obstante guardar relação com a presente representação, a denúncia apresenta dados e alegações que extrapolam o objeto ora analisado, razão pela qual entende-se, salvo melhor juízo do Excelentíssimo Julgador, que a denúncia apresentada pelo Grupo Otimismo de Apoio ao Portador de Hepatite (peça 11) deve ser objeto de feito próprio.
Por essa razão, necessária análise específica sobre a admissibilidade da denúncia, por meio da verificação quanto a presença dos requisitos legais obrigatórios à espécie. Parte desses elementos, como é o caso da comprovação sobre a suficiência de informações relacionadas aos valores alegados pelo denunciante, fogem do escopo dos presentes autos, pelo que se sugere a autuação de processo apartado.
	(ii) informar o estágio atual dos processos licitatórios para aquisição dos 15.000 tratamentos para Hepatite C, através da combinação dos medicamentos sofosbuvir e de daclatasvir, incluindo a execução dos contratos decorrentes desses processos (Contrato 230/2018 e contrato oriundo do Pregão 87/2018) ; 
Quanto ao Contrato 230/2018, objeto de pedido de suspensão cautelar à peça 10, relatório constante do SEI (25000.196148/2018-07) , juntado aos presentes autos (peça 17) , descreve descumprimentos contratuais por parte da empresa contratada, no que toca ao prazo de validade dos medicamentos, e, ainda assim, concluiu pela regularidade da execução contratual, nos seguintes termos:
	Considerando que a Contratada executou integralmente o Contrato, tendo realizado todas as entregas, e apresentado as Cartas de Compromisso de Troca nos casos devidos, em que os lotes do medicamento encontravam-se acima da validade de 30%; e
 	Considerando a defesa da Empresa BMS, em relação aos atrasos na entrega do medicamento mencionados no decorrer deste documento, e levando-se em consideração que existem alguns trâmites de importação que independem apenas da Contratada para dar prosseguimento ao processo;
	Esta Área entende não ser proporcional nem razoável a aplicação de penalidade nesta situação.
	Frente a todo o exposto no decorrer do relatório, CONCLUI-SE PELA REGULAR EXECUÇÃO DO CONTRATO Nº 230/2018.
A empresa justificou o descumprimento contratual alegando atrasos relacionados ao desembaraço alfandegário (peça 18) . A carta de compromisso apresentada pela contratada, referente à entrega da 2ª parcela dos medicamentos, citada pelo relatório que concluiu pela regular execução do contrato, menciona que (peça 19) : ‘ (...) caso haja quantidade remanescente do produto acima citado em seu estoque, na data do vencimento, aceitaremos a devolução do produto e efetuaremos a devida reposição da quantidade devolvida (no prazo de até 180 dias da solicitação) ’.
Porém, necessário destacar que o Termo de Referência (TR) 4052, assinado pela então Coordenadora-Geral do Componente Especializado da Assistência Farmacêutica (CEAF) , Lígia Oliveira Almeida Mendes, bem como pela então Diretora de Assistência Farmacêutica (DAF) , Cleonice Lisbete Silva Gama, antecipou, à Cláusula 1.2, a possibilidade de aceitação de 420.000 comprimidos com validade até abril de 2019, sem garantia de troca, com transcurso da validade acima de 30% (peça 20, p. 3) .
Esclarece-se que o aludido TR visava a aquisição do medicamento daclatasvir por inexigibilidade de licitação, com fulcro no art. 25, I, da Lei 8.666/1993 (fornecedor exclusivo) . Entretanto, não há qualquer menção no documento sobre o motivo para a eventual aceitação de medicação com prazo de validade tão exíguo. Entende-se que tal ausência fere o disposto na Lei 8.666/1993, art. 12, II, quanto à necessidade de se considerar o interesse público nos projetos básicos.
Ademais, o Contrato 230/2018 consignou que (peça 21) , na hipótese do não cumprimento do limite de 30% do prazo de validade, no ato da entrega, o Departamento de Assistência Farmacêutica e Insumos Estratégicos (DAF) deveria ser consultado, prévia e oficialmente, para manifestação técnica acerca da viabilidade ou não do recebimento do medicamento.
Todavia, quando da efetiva ocorrência do fato previsto pelo instrumento contratual (peças 19 e 22) , não houve qualquer manifestação por parte do DAF. Na verdade, o DAF sequer foi consultado, uma vez que as duas cartas de compromisso de troca apresentadas pela empresa contratada foram enviadas diretamente à então Coordenadora-Geral do Componente Especializado da Assistência Farmacêutica, Lígia Oliveira Almeida Mendes, também fiscal do Contrato, juntamente com a então Titular do DAF, Cleonice Lisbete Silva Gama. 
As autorizações para recebimento dos medicamentos com mais de 30% do prazo de validade já expirados foram dadas unicamente por Lígia Oliveira Almeida Mendes, que não detinha competência para tanto, nos termos da Cláusula 10.3.13 do Contrato 230/2018 (peça 21, p. 7) .
Atente-se para o fato de que uma das cartas de compromisso apresentadas, aquela que faz referência à entrega da 2ª parcela (peça 22, p. 2) , especifica que, caso houvesse quantidade remanescente do produto no estoque do MS, na data do vencimento, seria realizada a reposição da quantidade devolvida, porém, somente no prazo de até 180 dias da solicitação.
Assim, além de realizar autorizações que não lhe competiam contratualmente, e apesar de haver justificado que, com relação à 1ª parcela, a autorização se devia ao desabastecimento do medicamento naquela ocasião (peça 23, p. 1) , Lígia Oliveira Almeida Mendes deixou de motivar suficientemente seu ato quando da autorização referente à 2ª parcela (peça 24, p. 1) , conforme se depreende da transcrição do texto:
 	Prezada, 
	Bom dia! 
	Considerando a emissão de empenho para a 2ª parcela (2018NE801525) , do Contrato 230/2018; Considerando que a quantidade a ser entregue (12.180 comprimidos) de Daclatasvir 30mg, conforme tabela abaixo, refere-se à totalidade da 2ª parcela; 
	Considerando que, na data limite para entrega (30/03/2019) , conforme o referido Contrato, o Lote mencionado em tabela abaixo, terá 61,9% de validade transcorrida; 
	Considerando que a Empresa Bristol Myers encaminhou a esta Coordenação, a Carta de compromisso de troca (anexa) , referente à 2ª parcela de Daclatasvir 30mg. 
	Após análise da Carta, esta Coordenação manifesta-se favorável à continuidade do processo de importação.
Note-se que ainda há menção à carta de compromisso enviada pela empresa. Contudo, a responsável pela autorização deixa de tecer qualquer argumento referente à viabilidade técnica de o MS aceitar a possibilidade de não ter parte do estoque previsto e adquirido do medicamento por até 180 dias. 
Nesse sentido, entende-se que este só fato é suficiente para que se questione sobre o real interesse atendido pelo momento da aquisição, bem como pelas quantidades, pelos prazos e pelas autorizações de recebimento mesmo com prazo tão exíguo para o vencimento dos medicamentos.
Em razão disso, realizou-se diligência à ex-Coordenadora-Geral do Componente Especializado da Assistência Farmacêutica, Lígia Oliveira Almeida Mendes, via e-mail (peça 25) – por se tratar de processo com pedido de medida cautelar e após solicitação, por telefone, da interessada – onde pediram-se esclarecimentos sobre as aludidas autorizações. Ademais, considerando não haver qualquer registro de vínculo empregatício atual dela com o MS, nada obstante ter ocupado o cargo em comissão de Coordenadora do CEAF, questionou-se, ainda, sobre seu vínculo profissional com o órgão. Não se obteve resposta até a presente data.
Forçoso consignar, portanto, que os eventuais atos praticados por agente incompetente, sem a devida motivação e com possível desvio de finalidade estão sujeitos, prima facie, à nulidade. Assim, tendo em vista as constatações ora postas, necessário considerar a hipótese de aplicação de sanções aos responsáveis pelas possíveis irregularidades evidenciadas.
Logo, necessária a realização de audiência dos interessados para que, no prazo de quinze dias, apresentem suas razões de justificativa, nos termos do inciso IV do art. 250 do RITCU.
Entretanto, prejudicada a apreciação do pedido liminar à peça 10, vez que já executado integralmente o acordo firmado pelo MS.
Por fim, entende-se que, não obstante sua incontestável relevância, a sugestão constante do item (iii) do Despacho à peça 15 deva ser realizada em momento posterior, por meio de feito próprio, em razão das nuances que passaram a apresentar os presentes autos.
CONCLUSÃO
Em suma, entendeu-se não terem sido apresentados elementos novos que alterem o juízo anterior, de modo que se reafirma o entendimento/parecer/juízo feito na peça 8, pelas razões expostas nos parágrafos 8-16.
Com relação ao Contrato 257/2018, oriundo do Pregão 87/2018, objeto da decisão supratranscrita, o MS concluiu pela regular execução do acordo, sem descumprimentos contratuais, conforme relatório extraído do Sistema SEI (25000.218638/2018-63) e acostado à peça 16, restando exaurido o objeto da Sentença exarada nos autos do Mandado de Segurança 1028222-48.2018.4.01.3400. (parágrafos 17-19) 
Também, que, não obstante guardar relação com o objeto da presente representação, a denúncia apresenta dados e alegações que extrapolam o objeto ora analisado, razão pela qual entende-se que a denúncia apresentada pelo Grupo Otimismo de Apoio ao Portador de Hepatite (peça 11) deve ser objeto de feito próprio, restando propor a autuação de processo apartado. (parágrafos 20-22) 
Com relação à execução do Contrato 230/2018, necessária a realização de audiência dos responsáveis, não obstante a conclusão livre de intercorrências da execução do Contrato 257/2018. Entretanto, prejudicada a apreciação do pedido liminar à peça 10, de suspensão do Contrato 230/2018, vez que exaurido o objeto do acordo firmado pelo MS. (parágrafos 23-37) 
PROPOSTA DE ENCAMINHAMENTO
Ante todo o exposto, submetem-se os autos à consideração superior, propondo reafirmar as propostas constantes da instrução de peça 8, parágrafo 63, itens a, b e c, exceto quanto ao julgamento de mérito, por seus próprios fundamentos e pelas razões ora expostas, acrescidas das audiências e oitiva, ficando vazada, após os ajustes, nos seguintes termos:
a) conhecer da presente representação, satisfeitos os requisitos de admissibilidade previstos nos arts. 235 e 237, VI, do Regimento Interno/TCU c/c art. 103, § 1º, in fine, da Resolução-TCU 259/2014, e com fulcro no §1º do art. 113, da Lei 8.666/1993, para indeferir os requerimentos de medida cautelar formulados por Gilead Sciences Farmacêutica do Brasil Ltda. (peça 1 e peça 10) , uma vez ausentes o perigo da demora e a fumaça do bom direito (parágrafos 43-46 da instrução de peça 8 e parágrafos 8-16 desta instrução) , bem como porque prejudicada sua apreciação em razão do exaurimento do objeto do Contrato 230/2018;
b) indeferir a admissão da representante como interessada nos autos (parágrafos 54-62 da instrução de peça 8) ; 
c) realizar audiência de Lígia Oliveira Almeida Mendes (CPF: XXX.439.821-XX) , então Coordenadora-Geral do Componente Especializado da Assistência Farmacêutica (CEAF) , com fundamento no art. 250, inciso IV, do RI/TCU, para que apresente suas razões de justificativa em razão de:
c.1) ter autorizado o recebimento dos medicamentos com prazo de validade transcorrido além do previsto contratualmente, em usurpação de competência exclusiva do DAF, por não ter apresentado motivação técnica sobre a viabilidade de recebimento da 2ª parcela do medicamento daclatasvir, mesmo com a extensa previsão (de até 180 dias) para a reposição de eventuais produtos que viessem a vencer nos estoques do MS;
c.2) ter assinado o TR 4052, contendo a possibilidade de aceitação de 420.000 comprimidos de daclatasvir, com validade até abril de 2019, sem garantia de troca, com transcurso da validade acima de 30%, sem a devida motivação quanto ao interesse público na concessão realizada à empresa contratada, com possível desvio de finalidade, em afronta ao previsto na Lei 8.666/1993, art. 12, II;
d) realizar audiência da então Diretora de Assistência Farmacêutica (DAF) , Cleonice Lisbete Silva Gama (CPF: XXX.101.920-XX) , com fundamento no art. 250, inciso IV, do RI/TCU, para que apresente suas razões de justificativa por ter assinado o TR 4052, contendo a possibilidade de aceitação de 420.000 comprimidos de daclatasvir, com validade até abril de 2019, sem garantia de troca, com transcurso da validade acima de 30%, sem a devida motivação quanto ao interesse público na concessão realizada à empresa contratada, com possível desvio de finalidade, em afronta ao previsto na Lei 8.666/1993, art. 12, II;
e) realizar a oitiva da empresa Swords Laboratories, representada pela empresa Bristol-Meyers Squibb Farmacêutica Ltda. (CNPJ: 56.998.982/0001-07) , com fundamento no art. 250, inciso V, do RI/TCU, para que, querendo, se manifeste sobre o atraso referente à entrega da 2ª parcela dos medicamentos, bem como sobre os demais fatos ora evidenciados;
f) determinar a autuação de processo para análise da denúncia à peça 11, protocolada em 20/12/2018, pelo Grupo Otimismo de Apoio ao Portador de Hepatite;
g) encaminhar cópia da decisão que vier a ser adotada por este Tribunal à representante (Gilead Sciences Farmacêutica do Brasil Ltda.) e à Secretaria-Executiva do Ministério da Saúde.”
	
É o Relatório.

8.1. Otto Banho Licks (79.412/OAB-RJ) e outros, representando Gilead Sciences Farmacêutica do Brasil Ltda.

Não atuou.

REPRESENTAÇÃO DE EMPRESA. AQUISIÇÃO DE MEDICAMENTOS PELO MINISTÉRIO DA SAÚDE. MEDICAMENTOS COMPATÍVEIS COM O PROTOCOLO CLÍNICO DE DIRETRIZES TERAPÊUTICAS. INEXEQUIBILIDADE NÃO COMPROVADA. CONHECIMENTO. NÃO PROVIMENTO. INDEFERIMENTO DE MEDIDA CAUTELAR. OUTRAS IRREGULARIDADES IDENTIFICADAS NO RECEBIMENTO DOS MEDICAMENTOS. AUDIÊNCIAS. OITIVA.

REPRESENTAÇÃO (REPR)

Secretaria de Controle Externo da Saúde (SecexSaúde).

Examino representação da empresa Gilead Sciences Farmacêutica do Brasil Ltda., com pedido para adoção de medida cautelar inaudita altera parte, a respeito de possíveis irregularidades ocorridas no Ministério da Saúde, relacionadas à aquisição de 15.000 tratamentos para Hepatite C, através da combinação dos medicamentos sofosbuvir e daclatasvir. 
2.	Conforme alega o representante, o órgão de saúde teria optado pela aquisição dos referidos medicamentos, em detrimento de outras opções terapêuticas mais modernas, a exemplo do medicamento Epclusa, de sua fabricação, que já estaria prevista em documento oficial do Ministério da Saúde para o diagnóstico e tratamento da Hepatite C, qual seja, o Protocolo Clínico de Diretrizes Terapêuticas (PCDT) .
3.	Outra alegação da representante diz respeito à suposta inexequibilidade do preço vencedor do pregão do sofosbuvir, ofertado pela empresa Hospinova Distribuidora de Produtos Hospitalares Ltda. ao custo de US$ 238,00 por frasco.
4.	Após se debruçar sobre a matéria, a Secretaria de Controle Externo da Saúde (SecexSaúde) propôs indeferir a medida cautelar pleiteada e julgar improcedente a representação. 
5.	Nada obstante, a unidade identificou outros indícios de irregularidade para os quais propõe, para parte deles, realizar audiências e oitivas e, para outra parte, constituir processo apartado a fim de examiná-los com maior profundidade.
6.	Conheço da presente representação, satisfeitos os requisitos de admissibilidade previstos nos arts. 235 e 237, VI, do Regimento Interno/TCU c/c art. 103, § 1º, da Resolução-TCU 259/2014, e art. 113, §1º, da Lei 8.666/1993.
7.	No mérito, acompanho a proposta da SecexSaúde, cujos fundamentos incorporo às minhas razões de decidir, sem prejuízos de promover pequenos ajustes aos encaminhamentos sugeridos, na forma que passo a expor.
8.	A representante alegou que o órgão deveria ter optado por contratar a alternativa terapêutica mais moderna constante no Protocolo Clínico de Diretrizes Terapêuticas (PCDT) para o tratamento da Hepatite C, qual seja, o medicamento Epclusa, de sua fabricação.
9.	Ocorre que, como bem verificou a SecexSaúde, a despeito da aprovação da inclusão do Epclusa no PCDT, pelo Plenário do Colegiado da Comissão Nacional de Incorporação de Tecnologias no SUS (Conitec) , ainda não existia versão mais atual do PCDT que o previsse; tampouco é informado se o protocolo atual já o contempla. A situação na época da contratação era, portanto, a mera recomendação de sua inclusão pela Conitec, carecendo da sua homologação e publicação, por parte do titular da Secretaria de Ciência, Tecnologia e Insumos Estratégicos (SCTIE) , para formalizar sua inclusão no mencionado protocolo.
10.	Conclui-se, assim, que a opção do órgão de saúde estava aderente ao PCDT vigente, motivo pelo qual considero, na mesma linha da unidade técnica, improcedente a alegação da representante.
11.	Quanto à suposta inexequibilidade do preço vencedor para o medicamento sofosbuvir, tais alegações não vieram acompanhadas de quaisquer evidências capazes de demonstrá-la. Além disso, a SecexSaúde identificou uma atual tendência de redução do preço desse medicamento, com base no histórico de sucessivas contratações, que teve preço praticado pela própria representante (Gilead) , em 2015, de R$ 21.244,98, e, em 2018, de R$ 6.147,54, ou seja, mais de 70% de queda no preço em apenas três anos.
12.	Por essas razões, acompanho a SecexSaúde também quanto à não procedência dessas alegações da representante.
13.	Como se pode verificar, não restou caracterizada a fumaça do bom direito, motivo pelo qual indefiro a medida acautelatória pleiteada.
14.	Tampouco há que se falar em perigo da demora, pois a unidade instrutora verificou que o objeto da contratação já se encontra concluído, ou seja, os medicamentos já foram todos recebidos pelo órgão.
15.	A esse respeito, a SecexSaúde verificou indícios de recebimento das medicações com prazo de validade menores que os previstos contratualmente, bem como atraso na entrega da 2ª parcela do medicamento. Em virtude disso, propôs realizar a audiência dos responsáveis e a oitiva da empresa que atrasou o fornecimento, medidas as quais concordo. Complementarmente, considero que a oitiva da empresa, por si só, pode ser uma manifestação inócua se não estiverem sendo realizadas concomitantemente as audiências dos servidores/fiscais que tinham o dever de acompanhar a execução do contrato, em especial os prazos de entrega, e que não atuaram em vista do atraso ocorrido. Salvo melhor juízo, não identifiquei tais condutas nas audiências propostas. Dessa forma, determino à unidade técnica realizar a devida identificação desses servidores e promover também suas respectivas audiências.
16.	Em adição, por não versarem sobre assunto oriundo da representação em exame, penso que devem ser promovidos ajustes no encaminhamento sugerido pela unidade técnica, para que as respostas às audiências e oitivas sejam analisadas em autos específicos. 
17.	O último assunto abordado versa sobre o teor da denúncia protocolada em 20/12/2018, pelo Grupo Otimismo de Apoio ao Portador de Hepatite (peça 11) , sobre possível “prejuízo para o SUS ao realizar a aquisição do tratamento com a combinação sofosbuvir/daclatasvir por um custo total de 37.800.000 dólares, contra os 22.590.000 dólares do custo do Epclusa é de 15.310.000 dólares” (peça 11, p. 1-6) .
18.	De acordo com a instrução da unidade técnica 
“…a denúncia apresenta dados e alegações que extrapolam o objeto ora analisado, razão pela qual entende-se, salvo melhor juízo do Excelentíssimo Julgador, que a denúncia apresentada pelo Grupo Otimismo de Apoio ao Portador de Hepatite (peça 11) deve ser objeto de feito próprio.”  (destaques originais) .
19.	Aqui também dissinto da proposta da SecexSaúde. Ora, se foi verificado que a opção pela contratação dos medicamentos sofosbuvir/daclatasvir mostrou-se adequada, pois eram estes os medicamentos então previstos no PCDT para o tratamento da Hepatite C, não vejo razão para autuar processo específico nesta Corte de Contas com a finalidade de tratar da não opção pelo medicamento Epclusa que, como a própria unidade verificou, não estava previsto no protocolo vigente à época. 
20.	Nesse caso, ainda que essa opção (medicamento Epclusa) fosse mais vantajosa financeiramente, não poderia o órgão de saúde fazer à época tal aquisição, sob pena de fazer compras de medicamentos em desacordo com o que previa o Protocolo Clínico de Diretrizes Terapêuticas, o que sujeitaria os responsáveis às penalidades cabíveis.
Ante o exposto, VOTO para que seja adotada a minuta de acórdão que trago ao exame deste Colegiado.
TCU, Sala das Sessões Ministro Luciano Brandão Alves de Souza, em 8 de abril de 2020.
Ministro JOÃO AUGUSTO RIBEIRO NARDES 
Relator